臺灣屏東地方法院民事判決　　　　　　　 96年度訴字第257號
原　　　告　甲○○
被　　　告　丙○○
訴訟代理人　丁○○
被　　　告　乙○○
　　　　　　戊○○
上列當事人間塗銷抵押權登記事件，本院於民國96年8 月8 日言
詞辯論終結，判決如下：
    主  文
被告乙○○應將坐落屏東縣新園鄉○○段六八六地號土地，面積
四三點零七平方公尺，於民國七十四年二月六日以屏東東港地政
事務所東地字第一三一一號收件之抵押權設定登記塗銷。
確認被告丙○○、戊○○間就坐落屏東縣新園鄉○○段六八六地
號土地，面積四三點零七平方公尺，於民國七十四年六月二十一
日以屏東東港地政事務所東地字第五九○五號收件之抵押權不存
在；被告戊○○應將前開抵押權設定登記塗銷。
訴訟費用由被告戊○○負擔百分之六十二；餘由被告丙○○、乙○○負擔。
    事實及理由
一、本件被告乙○○、戊○○經合法通知，均未於言詞辯論期日
    到場，核無民事訴訟法第386 條各款所列情形，爰依原告聲
    請，准由其一造辯論而為判決。
二、原告起訴主張：
    坐落屏東縣新園鄉○○段686 地號土地（下稱系爭土地），
    原為訴外人陳惠英所有，於民國74年2 月6 日由陳惠英提供
    系爭土地，設定權利價值新臺幣（以下同）30萬元，存續期
    間為74年2 月6 日起至同年8 月6 日止抵押權與被告乙○○
    。復於74年6 月21日將系爭土地設定權利價值50萬元，存續
    期間為74年6 月21日起至同年9 月20日止抵押權與被告戊○○。嗣陳惠英於88年4 月7 日死亡，系爭土地由其子即被告
    丙○○繼承。茲陳惠英前積欠原告票據債務，經原告向本院
    民事執行處就陳慧英財產聲請強制執行後，尚餘991,213 元
    ，及其中750,000 元自90年4 月11日起至清償日止，按週年
    利率百分之6 計算之利息未清償。嗣原告持本院核發之債權
    憑證為執行名義，向本院民事執行處聲請就系爭土地強制執
    行，本院民事執行處以系爭土地上有前開之抵押權，權利價
    值共計80萬元，系爭土地經鑑價價值僅65萬元，顯已不足清
    償上開優先權，而依強制執行法第80條規定通知原告，通知
    原告於7 日內證明拍賣系爭土地所賣得價金有剩餘可能或指
    定超過優先債權及強制執行費用總額之最低拍賣金額，逾期
    即撤銷查封，將不動產返還被告。經原告以系爭土地上抵押
    權已逾20年未經行使，該抵押權已罹於時效消滅為由向本院
    民事執行處聲明異議，由本院民事執行處駁回異議，經抗告
    後，由臺灣高等法院高雄分院駁回抗告確定。茲系爭土地上
    2 筆抵押權或因並無債務關係存在，或因陳惠英已清償，縱
    未清償，亦已因罹於時效而消滅，而前開抵押權影響原告受
    償，為此請求確認被告丙○○與戊○○間之抵押權不存在，
    及請求被告乙○○及戊○○應分別將系爭土地上之抵押權辦
    理塗銷登記等語。並於本院聲明：如主文第1 、2 項所示。
三、被告丙○○則以：對於系爭土地何以分別設定抵押權與被告
    乙○○及戊○○均不知情，亦未積欠乙○○及戊○○金錢債
    務，且20餘年來該2 人從未向其追償等語。並於本院聲明：
    同意原告之請求。
四、被告乙○○則以：不認識訴外人陳惠英，對於系爭土地會設
    定抵押權給伊亦不知情。並於本院聲明：同意原告之請求。
五、按確認法律關係之訴，非原告有即受確認判決之法律上利益
    者，不得提起之，民法第247 條第1 項前段定有明文。原告
    主張被告丙○○之被繼承人陳惠英積欠原告991,213 元，及
    其中750,000 元自90年4 月11日起至清償日止，按週年利率
    百分之6 計算之利息未清償。而系爭土地上前經由陳惠英與
    戊○○設定金額500,000 元抵押權。惟前開抵押權並不存在
    ，且亦已罹於時效而消滅，而被告丙○○已無其他財產，該
    抵押權已影響原告債權之受償，則原告債權即有遭受侵害之
    虞，原告對於被告丙○○及戊○○提起本件確認該二人間金
    額500,000 元抵押權不存在，即有受確認判決之法律上之利
    益，合先敘明。
六、原告主張系爭土地原為訴外人陳惠英所有，於74年2 月6 日
    由陳惠英提供系爭土地，設定權利價值300,000 元，存續期
    間為74年2 月6 日起至同年8 月6 日止抵押權與被告乙○○
    。復於74年6 月21日將系爭土地，設定權利價值500,000 元
    ，存續期間為74年6 月21日起至同年9 月20日止抵押權與被
    告戊○○。茲陳惠英於88年4 月7 日死亡，系爭土地由其子
    即被告丙○○繼承。而陳惠英前積欠原告票據債務，經原告
    聲請本院民事執行處對陳惠英蔡產強制執行後，尚餘991,21
    3 元，及其中750,000 元自90年4 月11日起至清償日止，按
    週年利率百分之6 計算之利息未清償。嗣原告持本院核發之
    債權憑證為執行名義，向本院民事執行處聲請就系爭土地強
    制執行，本院民事執行處則以系爭土地上有前開之抵押權，
    權利價值共計800,000 元，系爭土地經鑑價價值僅650,000
    元，顯已不足清償上開優先權，而依強制執行法第80條規定
    通知原告，通知原告於7 日內證明拍賣系爭土地所賣得價金
    有剩餘可能或指定超過優先債權及強制執行費用總額之最低
    拍賣金額，逾期即撤銷查封，將不動產返還被告。原告乃以
    系爭土地上抵押權已逾20年未經行使，該抵押權已罹於時效
    消滅為由向本院民事處聲明異議，由本院民事執行處駁回異
    議，經抗告後，由臺灣高等法院高雄分院駁回抗告確定之事
    實，業經原告提出與所述相符之土地登記謄本、本院94年12
    月29日函文、債權憑證等件為證，並經調取本院96年度執字
    第1195號執行卷、臺灣高等法院高雄分院96年度抗字第160
    號卷宗核閱屬實，堪認原告主張前開事實為真實。
七、按抵押權為從物權，以其擔保之債權存在為發生之要件，契
    約當事人間除以債權之發生為停止條件，或約定就將來應發
    生之債權而設定外，若所擔保之債權不存在，縱為抵押權之
    設定登記，仍難認其抵押權業已成立，乃抵押權成立上之從
    屬性當然所致。
八、原告主張被告丙○○與乙○○間300,000 元抵押權不存在，
    而前開被告2 人於本院表示，陳惠英與被告乙○○間並無債
    權債務關係存在，對於系爭土地上為何設定300,000 元抵押
    權予被告乙○○並不知情，足見前開抵押權所擔保之債權自
    始即不存在，基於抵押權從屬性該抵押權應屬無效。原告請
    求被告乙○○塗銷前開抵押權登記，自屬有據。
九、另原告主張被告丙○○與戊○○間金額500,000 元抵押權亦
    不存在部分，被告丙○○亦於本院表示與被告戊○○間並無
    借貸關係存在，且抵押權設定迄今已逾20年，被告戊○○亦
    從未對其追償，而被告戊○○經合法通知未到庭，亦未提出
    書狀為何聲明或陳述，原告主張前開抵押權所擔保之債權不
    存在應可採信，則基於抵押權從屬性該抵押權亦屬無效。縱
    抵押權所擔保債權存在以論，依土地登記謄本所載，前開抵
    押權設定權利價值為500,000 元，屬普通抵押權，所擔保債
    權之清償日期為74年9 月20日，該債權已罹於15年請求權時
    效而消滅，另依民法第880 條規定，為擔保該債權之抵押權
    亦已逾20年期間未實行而消滅，則原告主張前開抵押權不存
    在，亦屬有據。
十、按債務人怠於行使其權利時，債權人因保全債權，得以自己
    之名義，行使其權利，民法第242 條定有明文。茲被告丙○○之被繼承人陳惠英既積欠原告如前所述之本金及利息，而
    被告丙○○名下除系爭土地外，雖有門牌號碼屏東縣新園鄉
    ○○村○○路41巷1 弄18號建物一棟，惟屋齡已有30年，價
    值僅有8 萬餘元，有本院調閱之稅務電子閘門財產所得調件
    明細表、屏東縣稅捐稽徵處東港分處檢送之房屋稅籍資料可
    按，前開房屋顯價值不高不足清償被告丙○○因繼承積欠原
    告之債務。則原告因保全債權，依民法第242 條規定，代位
    被告丙○○確認及請求被告乙○○、戊○○塗銷系爭土地上
    之抵押權，即屬有據，應予准許，爰判決如主文第1 、2 項
    所示。
據上論結，本件原告之訴為有理由，依民事訴訟法第385 條第1
項前段、第78條、第85條第1 項，判決如主文。
中　　華　　民　　國　　96　　年　　8 　　月　　22　　日
                  民事第一庭    審判長法　官　徐美麗
                                      法  官  葉力旗
                                      法  官  邱玉汝
正本係照原本作成。
如對判決上訴，須於判決送達後20日內向本院提出上訴狀，其未
表明上訴理由者，應於提出上訴後20日內向本院補提理由書狀（
均須按他造當事人之人數附繕本）。
中　　華　　民　　國　　96　　年　　8 　　月　　23　　日
                                      書記官  魏慧夷
